臺灣高等法院交通事件裁定　　　　　　99年度交抗字第2217號
抗 告 人即
原處分機關　交通部公路總局新竹區監理所
代　表　人　柯武
受 處分 人　紀雅靜
上列抗告人因受處分人違反道路交通管理處罰條例案件，不服臺
灣新竹地方法院，中華民國99年11月16日所為裁定（99年度交聲
字第550號），提起抗告，本院裁定如下：
    主  文
原裁定及原處分，均撤銷，
紀雅靜汽車駕駛人，駕駛汽車經測試檢定酒精濃度超過規定標準
，應處罰鍰新臺幣貳萬玖仟伍佰元，吊扣普通小型車駕駛執照拾
貳個月，並接受道路交通安全講習。
    理  由
一、原裁定意旨略以：
(一)受處分人紀雅靜於民國98年3月22日凌晨0時30分許，駕駛車
    牌號碼6P-9997號自用一般小客車，行經新竹縣竹北市○○
    街148號前，因有酒後經酒精濃度測試結果為每公升0.78毫
    克，而仍駕車行駛於道路上之違規事實，經新竹縣政府警察
    局竹北分局三民派出所警員以受處分人有違反道路交通管理
    處罰條例第35條第1項第1款規定之事實，填製新竹縣政府警
    察局竹縣警交字第E00000000號舉發違反道路交通管理事件
    通知單（下稱舉發通知單）當場舉發。嗣受處分人因該違規
    行為，另經臺灣新竹地方法院檢察署檢察官於98年3月24日
    以98年度速偵字第682號為緩起訴處分，緩起訴期間為1年，
    並命受處分人應於緩起訴處分確定後，經該署通知之日起1
    個月內向財團法人新竹縣天主教世光教養院（下稱世光教養
    院）支付新臺幣（下同）20,000元，而上開緩起訴處分經職
    權送再議後，亦經臺灣高等法院檢察署以98年度上職議字第
    4697號處分書駁回後確定，緩起訴期間自98年4月17日起至
    99年4月16日止，且期滿未經撤銷，受處分人並已於98年5
    月27日支付緩起訴處分金20,000元。於受處分人所受之緩起
    訴處分期滿後，交通部公路總局新竹區監理所（下稱原處分
    機關）認受處分人違規明確，乃於99年9月16日依道路交通
    管理處罰條例第35條第1項第1款、第24條第1項第2款及違反
    道路交通管理事件統一裁罰基準表之規定，以原處分機關竹
    監自字第裁50-E00000000號裁決書，裁處受處分人罰鍰新臺
    幣（下同）49,500元，吊扣駕駛執照12個月，並施以道路交
    通安全講習之事實，為受處分人所不爭執，並有前開舉發通
    知單、酒精濃度測定單、臺灣新竹地方法院檢察署檢察官98
    年度速偵字第682號緩起訴處分書、緩起訴處分命令通知書
    、臺灣高等法院檢察署98年度上職議字第4697號處分書、臺
    灣土地銀行存摺類存款憑條客戶收執聯影本等資料各1份在
    卷可佐，並經原審依職權調閱上開偵查卷宗及臺灣新竹地方
    法院檢察署98年度緩字第921號緩起訴執行卷宗核閱無訛，
    是受處分人酒後超過規定標準駕駛動力交通工具而為警查獲
    ，而受緩起訴處分期滿並確定之事實，均堪認定。
(二)按「一行為不二罰原則」，又稱「禁止雙重處罰原則」，係
    指就人民同一違法行為，禁止國家為多次之處罰，其不僅禁
    止於一行為已受到處罰後，對同一行為再行追訴、處罰，也
    禁止對同一行為作多次之處罰。如以同一酒醉駕車行為，同
    時違反刑法第185條之3之公共危險罪及道路交通管理處罰條
    例之規定時，其行為既達應處以刑罰之程度，由於刑罰與行
    政罰同屬對不法行為之制裁，而刑罰之懲罰作用較強，故依
    刑事法律處罰，即足資警惕時，實無一事二罰再處行政罰之
    必要。且刑事罰之「罰金」刑，與行政罰之「罰鍰」均為財
    產罰，其等處罰之性質及種類均類似，除二者處罰之性質與
    種類不同，例如一為罰鍰、一為拘役或有期徒刑，一為記點
    、吊扣或吊銷駕駛執照等、一為罰金等情形，必須採用不同
    方法而為併合處罰，以達行政或刑罰目的所必要者外，概不
    得重複處罰，始符一行為不重複處罰之法治國基本原則（參
    見司法院釋字第503號、第604號解釋意旨）。本件受處分人
    同一酒後駕車之行為，因同時觸犯刑法第185條之3之公共危
    險罪，亦遭移送臺灣新竹地方法院檢察署檢察官偵辦，經該
    署檢察官以緩起訴處分，並已依命繳納緩起訴處分金一節，
    已如前述，依行政罰法第26條第1項前段規定所示之「一事
    不二罰原則」，即不應就同一行為再予行政罰鍰之裁罰。
(三)道路交通管理處罰條例第35條第8項規定：「前項汽車駕駛
    人，經裁判確定處以罰金低於本條例第92條第3項所訂最低
    罰鍰基準規定者，應依本條例裁決繳納不足最低罰鍰之部分
    」，本條項係94年12月28日增訂，並於95年3月1日施行，對
    照行政罰法第26條關於一事不二罰之規定，係於94年2月5日
    公布，於95年2月5日施行，顯見該項規定之立法目的，應係
    考量適用行政罰法第26條後，在酒後駕車違規應受刑事處罰
    者，刑罰罰金額度低於行政罰鍰之流弊，而特別立法補繳差
    額之情形。惟此本應藉由修正刑法第185條之3法定罰金刑之
    下限，將之修正為處6萬元以上，一定數額以下罰金之刑，
    以與道路交通管理處罰條例第35條第1項之6萬元以下罰鍰之
    行政罰「連結」，而不致產生現行15萬元以下罰金，而與行
    政罰鍰數額重疊，甚至較輕之情。立法者卻指示一條相對較
    為繁瑣之途徑，適用道路交通管理處罰條例第35條第8項之
    結果，造成行政裁罰與否及數額若干，竟須待刑事法處罰體
    系之裁判確定結果而定，對於人民造成的行政處分不確定性
    ，及行政機關（監理機關）為與司法機關連繫，勢必增生的
    程序上勞費及支出，難以估計。再者，上開規定一律補足差
    額，造成每件個案的齊頭平等，有違實質平等原則。蓋每件
    刑事個案的犯行均有其差異性，刑事罰金尚有易服勞役的制
    度，與行政罰鍰並無易處制度之性質仍有不同，更遑論刑事
    罰尚有所謂緩刑制度，凡此均與行政罰之性質及執行容有差
    異，立法者未思及此，僅在乎形式上的平等，而限制甚至剝
    奪檢察官於作成緩起訴處分、法官於作成刑事裁判時之裁量
    權。
(四)上開條例第35條第8項性質上雖屬行政罰法第26條第1項「刑
    事處罰優於行政罰」原則之特別規定，惟此特別規定有違一
    行為不重複處罰之法治國基本原則，限制甚至剝奪檢察官於
    作成緩起訴處分、法官於作成刑事裁判時之裁量權，業如前
    述。又該條項規定僅針對「罰金」與「罰鍰」之比較，對於
    刑事處罰中之其他主刑，如有期徒刑、拘役等，均未指示特
    別排除行政罰法第26條第1項適用之規定，此時適用原則性
    、基礎性之法律，自應適用行政罰法第26條第1項，如同一
    行為之被告經科處有期徒刑或拘役等刑罰後，自不得再就同
    一行為處以行政罰鍰，不論此處所科處之拘役或有期徒刑，
    是否得易科罰金，以及易科罰金的數額，是否實質上低於行
    政罰鍰最低數額，在所不問。申言之，道路交通管理處罰條
    例第35條第8項適用上應嚴守其文義解釋，僅限於「經裁判
    確定處以罰金」之刑事程序，因而限於法院的「裁判」，且
    限於裁判效果係處以「罰金」者，始有該條項之適用，不得
    恣意擴張適用而侵害人民之財產權，如受其他刑事處罰應不
    得依該條項裁決繳納不足裁罰基準之罰鍰。而緩起訴處分係
    認定被告有罪而施以一定條件之處罰，其性質與經法院判處
    罪刑之刑事處罰無異，然緩起訴處分並非法院裁判，緩起訴
    的處分金亦非「罰金」，是除被告於緩起訴處分期間屆滿前
    ，經檢察官撤銷緩起訴處分，嗣經檢察官為不起訴處分，或
    經法院為無罪、免訴、不受理或不付審理裁判確定者外，依
    行政罰法第26條第1項規定，即不得對行為人裁決罰鍰，亦
    不得逕以公平原則而適用或類推適用上開條項規定，裁處繳
    納不足最低裁罰基準之罰鍰，否則即有違行政法上的法律保
    留原則及行政處罰嚴格明確原則。況受處分人因上開酒後駕
    車之行為，經臺灣新竹地方法院檢察署檢察官於98年3月24
    日，以98年度速偵字第682號為緩起訴處分，定緩起訴期間
    為1年，受處分人並已依命向世光教養院支付緩起訴處分金
    20,000元，既已有此等處遇措施，本於行政罰法第26條第1
    項「一事不二罰」之規定，更不得漠視受處分人業因緩起訴
    處分而已接受處遇措施之事實，強將檢察官為緩起訴處分，
    而命被告向公庫或指定之公益團體、地方自治團體支付一定
    之金額之財產給付，比附援引為「罰金」，而依道路交通管
    理處罰條例第35條第8項規定，裁處受處分人須繳納上開財
    產給付不足最低罰鍰之部分。從而，原處分機關裁處受處分
    人罰鍰49,500元部分，有違一事不二罰之原則，自難謂適法
    。
(六)綜上所述，受處分人確有於前揭時間、地點，飲酒後駕駛自
    小客車之違規行為，原處分機關依前揭道路交通管理處罰條
    例第24條第1項第2款之規定，裁處受處分人吊扣駕駛執照12
    個月及施以道路交通安全講習之其他種類行政裁罰部分，於
    法並無不合。惟原處分機關另依道路交通管理處罰條例第35
    條第1項第1款規定裁罰受處分人罰鍰49,500元部分，顯與行
    政罰法第26條第1項前段之規定意旨有違，因應認受處分人
    提起本件異議為有理由，將原處分關於罰鍰部分全部撤銷。
二、抗告意旨略以：本件受處分人向世光教養院支付20,000元，
    是否為道路交通管理處罰條例第35條第8項中所謂之「罰金
    」，尚須斟酌，且判有罪處以罰金者，尚須繳納不足罰鍰部
    分，原裁定命為「原處分撤銷」，甚至低於道路交通管理處
    罰條例第92條第3項所訂最低罰鍰基準，亦無須繳納不足最
    低罰鍰之部分，顯與道路交通管理處罰條例第35條第8項所
    定尚有未洽，且不符合公平原則，因而請撤銷原裁定，更為
    適當之裁定云云。
三、經查：
(一)按汽車駕駛人有飲用酒類或其他類似物後，其吐氣所含酒精
    濃度超過每公升0.25毫克或血液中酒精濃度超過百分之0.05
    以上之情形者，不得駕車；汽車駕駛人，駕駛汽車經測試檢
    定有酒精濃度超過規定標準之情形者，處15,000元以上60,0
    00元以下罰鍰，並當場移置保管該汽車及吊扣其駕駛執照1
    年；經裁判確定處以罰金低於本條例第92條第3項所訂最低
    罰鍰基準規定者，應依本條例裁決繳納不足最低罰鍰之部分
    ；汽車駕駛人，有第35條第1項規定之情形者，應接受道路
    交通安全講習，道路交通安全規則第114條第2款；道路交通
    管理處罰條例第35條第1項第1款、第8項、第24條第1項第2
    款分別定有明文。又酒後駕車只有一個交通違規行為，而且
    有關其處罰效果之罰鍰、吊扣駕駛執照與施以道路交通安全
    講習等與該交通違規行為是否存在均無從分離。法院審理時
    應先確定受處分人是否確有交通違規行為事實，再決定原處
    分機關所適用之法律有無錯誤。從而，受處分人於聲明異議
    狀雖僅記載就吊扣駕駛執照部分聲明異議，其餘部分並未提
    及，惟該罰鍰及施以道路交通安全講習部分與其交通違規行
    為是否存在既無從分離，法院自應予以審理（本院暨所屬法
    院97年法律座談會刑事類提案第40號；98年法律座談會刑事
    類提案第20號、第23號研討結果均同此見解）。
(二)次按94年12月28日修正公布，95年7月1日施行之道路交通管
    理處罰條例第35條第8項規定：「前項汽車駕駛人，經裁判
    確定處以罰金低於本條例第92條第3項（已改為第4項）所定
    最低罰鍰基準規定者，應依本條例裁決繳納不足最低罰鍰之
    部分。」該規定核屬行政罰法第26條之特別規定。查酒後駕
    車經檢察官為緩起訴處分，並命被告向公益團體捐款或提供
    義務勞務者，被告係履行檢察官為緩起訴處分命令，此等命
    令名義上雖非刑罰，但仍是一種特殊的處遇措施，造成被告
    之財產減少或義務增加，性質上亦屬干預人民自由之處分，
    與刑事制裁無異，實質上為刑事處罰。故檢察官為緩起訴處
    分並命向公益團體捐款者，其捐款解釋上亦屬道路交通管理
    處罰條例第35條第8項所規定之罰金，監理機關雖不得再為
    行政裁罰，惟若行為人依緩起訴處分所支付之捐款金額，未
    達道路交通管理處罰條例第92條第4項所定最低罰鍰基準規
    定者，依該條例第35條第8項之規定，即須補繳不足最低罰
    鍰之部分，始為適法。否則，如一方面認為行為人依檢察官
    緩起訴處分命令而為金錢給付，與受刑事處罰無異，依行政
    罰法第26條之規定，監理機關不得再行裁罰；一方面卻又認
    為該等金錢給付不屬於道路交通管理處罰條例第35條第8
    項所定罰金，無需依該項規定補繳不足最低罰鍰部分之差額
    ，理由顯有矛盾。且若緩起訴捐款金額低於最低罰鍰金額，
    亦有失公平。是以，於緩起訴猶豫期間屆滿後，對上述不足
    額處分，處分機關仍有裁處罰鍰之空間，惟此須俟緩起訴猶
    豫期間屆滿後才可為之（本院暨所屬法院97年法律座談會刑
    事類提案第39號研討結果參照）。
(三)查，本件受處分人、抗告人雖均僅就罰鍰部分聲明異議、抗
    告，惟參照本院上開法律座談會見解，罰鍰及吊扣駕駛執照
    、施以道路交通安全講習部分，係因同一交通違規行為而存
    在，無從分離，是本院審理之範圍，除罰鍰部分外，亦應包
    括吊扣駕駛執照、施以道路交通安全講習部分，合先敘明。
(四)受處分人於上開時、地，於飲酒後駕駛車牌號碼6P-9997號
    自用一般小客車，經警攔檢測得其酒後呼氣所含酒精濃度達
    每公升0.78毫克乙節，為受處分人所不爭執，並有新竹縣政
    府警察局98年3月22日竹縣警交字第E00000000號舉發通知單
    及原處分機關99年9月16日竹監自字第裁50-E0000000 0號裁
    決書、竹北分局道路交通事故當事人酒精測定記錄表附卷可
    佐（原審卷第11至16頁），受處分人有酒後駕車之違規行為
    ，應堪認定。又受處分人上揭酒後駕車之違規行為，同時觸
    犯刑法第185條之3公共危險罪，經臺灣新竹地方法院檢察署
    檢察官於98年3月24日以98年度速偵字第682號為緩起訴處分
    ，緩起訴期間為1年，並命受處分人應於緩起訴處分確定後
    ，經該署通知之日起1個月內向世光教養院支付20,00 0元，
    而上開緩起訴處分經職權送再議後，亦經臺灣高等法院檢察
    署以98年度上職議字第4697號處分書駁回後確定。嗣受處分
    人已依該命令履行完畢，且緩起訴期間期滿而未經撤銷等情
    ，有上開緩起訴處分書、執行緩起訴處分命令通知書、本院
    前案紀錄表、原審法院辦理刑事案件電話紀錄表等件在卷可
    稽（見原審卷第17至19頁）。
(五)本件受處分人既已因同一行為涉犯公共危險罪嫌部分，經檢
    察官為緩起訴處分而支付20,000元公益捐款在案，原處分機
    關於緩起訴期間屆滿後，依道路交通管理處罰條例第35條第
    1 項第1款、及違反道路交通管理事件統一裁罰基準表之規
    定，再裁處受處分人罰鍰49,500元及吊扣駕駛執照12個月，
    並施以道路交通安全講習，揆諸上開說明，受處分人因緩起
    訴處分而支付公益捐款20,000元亦屬於道路交通管理處罰條
    例第35條第8項之「罰金」性質，從而，受處分人依該條項
    規定，僅需再繳納不足最低罰鍰之29,500元（49,500元
    -20,00 0元＝29,500元），原處分關於罰鍰49,500元部分，
    即有違誤，而原審誤認受處分人無庸再為繳納不足最低罰鍰
    部分之29,500元，於法亦有未合。
四、綜上所述，抗告人即原處分機關裁處受處分人罰鍰49,500元
    部分，雖有違誤，然原審將抗告人對受處分人所為罰鍰部分
    之處分予以撤銷，裁定不另處罰鍰，亦非適法。是應由本院
    將原裁定及原處分，均予以撤銷，並裁定如主文第二項所示
    。
據上論斷，應依道路交通管理處罰條例第89條、第35條第1項第1
款，道路交通事件處理辦法第25條、第19條前段，刑事訴訟法第
413 條，裁定如主文。
中    華    民    國   100    年    1     月    10    日
                  刑事第五庭審判長法  官  李英勇
                                  法  官  劉秉鑫
                                  法  官  白光華
以上正本證明與原本無異。
不得再抗告。
                                  書記官  廖鴻勳
中    華    民    國   100    年    1     月    10    日